---
title: 'Capítulo 3: Educación'
output: html_document
---

## Instalación y carga de librerías necesarias

```{r librerias, echo=TRUE, message=FALSE, warning=FALSE}

# Cargar librerías
library(tidyverse)  # Manipulación y visualización de datos
library(readxl)     # Lectura de archivos Excel
library(janitor)    # Limpieza y estandarización de nombres de variables
library(knitr)      # Generación de tablas en documentos dinámicos
library(kableExtra) # Mejora en la presentación de tablas
```

## Carga de la base de datos ENMA 2023

```{r carga, echo=TRUE, message=FALSE, warning=FALSE}

# Carga del archivo CSV con la base de datos de la ENMA 2023
enma <- read.csv("data/ENMA2023_final_public.csv")

# Alternativamente, para leer desde un archivo Excel descomentar la siguiente línea:
# enma <- read_xlsx("data/ENMA2023_final_public.xlsx", sheet = 1)


```

## Exploración inicial de la base de datos

```{r exploración,eval=FALSE, echo=TRUE, message=FALSE, warning=FALSE}

# Mostrar los nombres de las variables en la base de datos
names(enma)

# Para ver la estructura de la base de datos descomentar la siguiente línea:
str(enma)

```

## Gráfico 3.1. Población migrante con hijos/as que viven en la Argentina y asisten actualmente a la escuela

```{r graf_3.1, echo=T, message=F, warning=F}

# Convertir campos vacíos en NA
enma1 <- enma %>%
  mutate(q32_asistencia_educacion = na_if(q32_asistencia_educacion, ""))

# Genera el cuadro 3.1
grafico_3.1 <- enma1 %>%
  filter(!is.na(q32_asistencia_educacion)) %>%  # Selecciona información válida
  group_by(q32_asistencia_educacion) %>%  # Agrupa la información según asistencia escolar
  summarise(Cantidad = round(sum(weightvec, na.rm = TRUE)), .groups = "drop") %>%  # Calcula el total para cada categoría
  mutate(Porcentaje = round((Cantidad / sum(Cantidad)) * 100, 1)) %>%  # Calcula el porcentaje para cada categoría
  arrange(desc(Porcentaje)) %>%  # Ordena de mayor a menor la información
  rename("Asistencia a la escuela" = q32_asistencia_educacion)  # Renombra la variable

# Imprimir la tabla
knitr::kable(grafico_3.1) %>% 
  kable_minimal()


```

## Gráfico 3.2. Población migrante con hijos/as que viven en la Argentina y asisten actualmente a la escuela por región de residencia

```{r graf_3.2, echo=T, message=F, warning=F}

# Convertir campos vacíos en NA
enma1 <- enma %>%
  mutate(q32_asistencia_educacion = na_if(q32_asistencia_educacion, ""))

# Gráfico 3.2
grafico_3.2 <- enma1 %>%
  # Filtrar valores no deseados
  filter(q29_hijos_num == "Si" & !is.na(q32_asistencia_educacion) & !is.na(region_amba_agrup)) %>% 
  group_by(region_amba_agrup, q32_asistencia_educacion) %>%  # Agrupar por región y asistencia educativa
  summarise(Cantidad = round(sum(weightvec, na.rm = TRUE), 0), .groups = "drop") %>%  # Calcular total ponderado
  group_by(region_amba_agrup) %>%
  mutate(Porcentaje = round(Cantidad / sum(Cantidad) * 100, 1)) %>%   # Calcular el porcentaje dentro de cada región
  filter(q32_asistencia_educacion == "Si, al menos alguno/a") %>%  # Mantener solo los que respondieron "Sí"
  select("Región de residencia" = region_amba_agrup, Porcentaje) %>%  # Seleccionar solo las columnas necesarias
  arrange(desc(Porcentaje))  # Ordenar de mayor a menor

# Imprimir la tabla
knitr::kable(grafico_3.2) %>% 
  kable_minimal()

```

## Gráfico 3.3. Población migrante con hijos/as que viven en la Argentina por motivos de no asistencia a la escuela

```{r graf3.3, echo=T, message=F, warning=F}

#Convertir campos vacíos en NA
 enma1 <- enma %>%
  mutate(q34_asistencia_educacion_razon = na_if(q34_asistencia_educacion_razon, ""))

#Genera gráfico 3.3 
grafico_3.3 <- enma1 %>% 
  mutate(q34_agrup=case_when(
    q34_asistencia_educacion_razon=="Son mayores y ya finalizaron la escuela" ~ "Son mayores y ya finalizaron la escuela",
    q34_asistencia_educacion_razon=="Aún no están en edad escolar" ~ "Aún no están en edad escolar",
    is.na(q34_asistencia_educacion_razon) ~ NA,
    TRUE ~ "Otros motivos")) %>%
    filter(q29_hijos_num=="Si" & !is.na(q34_asistencia_educacion_razon)) %>% #Selecciona información válida
  group_by(q34_agrup) %>%  #Agrupa la información según motivos de no asistencia escolar
  summarise (Cantidad = round(sum(weightvec))) %>% #Calcula el total para cada categoría
  mutate(Porcentaje=round((Cantidad/sum(Cantidad))*100,1)) %>%  #Calcula el porcentaje para cada categoría
  arrange(desc(Porcentaje)) %>% #Ordena de mayor a menor la información %>% 
  rename("Motivos de no asistencia escolar"=q34_agrup) #Renombra la variable

# Imprimir la tabla
knitr::kable(grafico_3.3) %>% 
  kable_minimal()

 
```

## Gráfico 3.4. Inconvenientes para el acceso a la educación de hijos/as de personas migrantes en la Argentina
```{r graf_3.4, echo=T, message=F, warning=F}

#Convertir campos vacíos en NA
 enma1 <- enma %>%
  mutate(q33_incoveniente_educacion = na_if(q33_incoveniente_educacion, ""))

grafico_3.4 <- enma1 %>%
  # Filtrar la población con al menos un inconveniente
  filter(!is.na(q33_incoveniente_educacion) & 
         q33_incoveniente_educacion_no != 1) %>%
  # Calcular el total ponderado de la población y de cada tipo de inconveniente
  summarise(
    Poblacion = round(sum(weightvec, na.rm = TRUE), 0),
    cupo = round(sum(weightvec * (q33_incoveniente_educacion_cupo == 1), na.rm = TRUE), 0),
    inscripcion = round(sum(weightvec * (q33_inconveniente_educacion_inscripcion == 1), na.rm = TRUE), 0),
    dni = round(sum(weightvec * (q33_inconveniente_educacion_dni == 1), na.rm = TRUE), 0),
    doc_origen = round(sum(weightvec * (q33_inconveniente_educacion_documentacion_origen == 1), na.rm = TRUE), 0),
    doc_arg = round(sum(weightvec * (q33_inconveniente_educacion_documentacion_argentina == 1), na.rm = TRUE), 0),
    doc_otro = round(sum(weightvec * (q33_inconveniente_educacion_otro == 1), na.rm = TRUE), 0)) %>%
  # Calcular los porcentajes de cada inconveniente sobre el total de la población con dificultades
  mutate(
    `Problemas de cupo en la escuela` = round(cupo / Poblacion * 100, 1),
    `Falta de DNI Argentino` = round(dni / Poblacion * 100, 1),
    `No supe hacer la inscripción` = round(inscripcion / Poblacion * 100, 1),
    `Problemas con la documentación de país de origen` = round(doc_origen / Poblacion * 100, 1),
    `Falta de documentación escolar argentina` = round(doc_arg / Poblacion * 100, 1),
    `Otros problemas` = round(doc_otro / Poblacion * 100, 1)) %>%
  select(8:13) %>%
  pivot_longer(cols = everything(), names_to = "Inconveniente", values_to = "Porcentaje")
  
# Imprimir la tabla
knitr::kable(grafico_3.4) %>% 
  kable_minimal()

```

## Gráfico 3.5. Población migrante cuyos/as hijos/as han experimentado alguna situación de discriminación por su condición de migrante y/o aspecto físico en la escuela en la Argentina 

```{r graf_3.5, echo=T, message=F, warning=F}

# Convierte campos vacíos en NA
enma1 <- enma %>%
  mutate(q35_educacion_discriminacion = na_if(q35_educacion_discriminacion, ""))

# Genera el cuadro 3.5 
grafico_3.5 <- enma1 %>% 
  filter(!is.na(q35_educacion_discriminacion)) %>%  #Selecciona información válida
  group_by(q35_educacion_discriminacion) %>%  #Agrupa la información según situación de discriminación
  summarise(Cantidad = round(sum(weightvec), 0)) %>%  #Calcula el total para cada categoría
  mutate(Porcentaje = round((Cantidad / sum(Cantidad)) * 100, 1)) %>%  #Calcula el porcentaje para cada categoría
  arrange(desc(Porcentaje)) %>%  #Ordena de mayor a menor la información
  rename("Experimento alguna situación de discriminación" = q35_educacion_discriminacion)  #Renombra la variable

# Imprimir la tabla
knitr::kable(grafico_3.5) %>% 
  kable_minimal()


```

## Gráfico 3.6. Población migrante cuyos hijos/as han experimentado alguna situación de discriminación por su condición de migrante y/o aspecto físico en la escuela por nacionalidad agrupada

```{r graf_3.6, echo=T, message=F, warning=F}

# Convierte campos vacíos en NA
enma1 <- enma %>%
  mutate(q35_educacion_discriminacion = na_if(q35_educacion_discriminacion, ""))

#Gráfico_3.6
grafico_3.6 <- enma1 %>%
  filter(!is.na(q35_educacion_discriminacion) & !is.na(nacionalidad_agrup) & nacionalidad_agrup != "APÁTRIDA") %>%
  group_by(nacionalidad_agrup, q35_educacion_discriminacion) %>%
  summarise(Cantidad = round(sum(weightvec, na.rm = TRUE), 0), .groups = "drop") %>%
  group_by(nacionalidad_agrup) %>%
  mutate(Porcentaje = round(Cantidad / sum(Cantidad) * 100, 1)) %>%
  select(-Cantidad) %>%  # Eliminar la columna de cantidad para solo dejar porcentajes
  pivot_wider(names_from = q35_educacion_discriminacion, values_from = Porcentaje, values_fill = NA) %>% 
  arrange(nacionalidad_agrup) %>%   # Ordenar las nacionalidades alfabéticamente
  rename("Región de origen"=1)

# Imprimir la tabla
knitr::kable(grafico_3.6) %>%
  kable_minimal()

```

## Gráfico 3.7. Población migrante cuyos/as hijos/as han experimentado alguna situación de discriminación en la escuela por ascendencia étnica

```{r graf_3.7, echo=T, message=F, warning=F}

# Convierte campos vacíos en NA
enma1 <- enma %>%
  mutate(q35_educacion_discriminacion = na_if(q35_educacion_discriminacion, ""))

#Gráfico 3.7
grafico_3.7 <- enma1 %>%
  mutate(Ascendencia = case_when(
    q5_descendencia_afro == 1  ~ "Ascendencia afro",
    q5_descendencia_indigena == 1 ~ "Ascendencia indígena",
    q5_descendencia_ninguno == 1 ~ "Ascendencia no especificada",
    TRUE ~ NA_character_
  )) %>%  # Construye variable "Ascendencia"
  filter(!is.na(Ascendencia) & !is.na(q35_educacion_discriminacion)) %>%
  group_by(Ascendencia, q35_educacion_discriminacion) %>%
  summarise(Cantidad = round(sum(weightvec, na.rm = TRUE), 0), .groups = "drop") %>%
  group_by(Ascendencia) %>%
  mutate(Porcentaje = round(Cantidad / sum(Cantidad) * 100, 1)) %>%
  select(Ascendencia, q35_educacion_discriminacion, Porcentaje) %>%
  pivot_wider(names_from = q35_educacion_discriminacion, values_from = Porcentaje, values_fill = 0) %>%
  mutate(Ascendencia = factor(Ascendencia, levels = c("Ascendencia indígena", "Ascendencia afro", "Ascendencia no especificada"))) %>%
  arrange(Ascendencia)  # Ordenar ascendencia



# Imprimir la tabla
knitr::kable(grafico_3.7) %>% 
  kable_minimal() 


```

## Gráfico 3.8. Población migrante que estudia actualmente en la Argentina**

```{r graf_3.8, echo=T, message=F, warning=F}

# Genera el cuadro 3.8
grafico_3.8 <- enma %>% 
  group_by(q47_estudiando_argentina) %>%  # Agrupa la información según si está estudiando
  summarise(Cantidad = round(sum(weightvec, na.rm = TRUE))) %>% # Calcula el total para cada categoría
  mutate(Porcentaje = round((Cantidad / sum(Cantidad)) * 100, 1)) %>%  # Calcula el porcentaje
  arrange(desc(Porcentaje)) %>%  # Ordena de mayor a menor la información
  rename("Población migrante que estudia" = q47_estudiando_argentina)  # Renombra la variable

# Imprimir la tabla
knitr::kable(grafico_3.8) %>% 
  kable_minimal() 

```

## Gráfico 3. 9. Población migrante que estudia, por región de residencia**

```{r graf_3.9, echo=T, message=F, warning=F}

#Gráfico_3.9
grafico_3.9 <- enma1 %>%
  filter(!is.na(region_amba_agrup)) %>%
  group_by(region_amba_agrup, q47_estudiando_argentina) %>%
  summarise(Cantidad = round(sum(weightvec, na.rm = TRUE), 0), .groups = "drop") %>%
  group_by(region_amba_agrup) %>%
  mutate(Porcentaje = round(Cantidad / sum(Cantidad) * 100, 1)) %>% 
  select(-Cantidad) %>%  # Eliminar la columna de cantidad para solo dejar porcentajes
  pivot_wider(names_from = q47_estudiando_argentina, values_from = Porcentaje, values_fill = NA) %>% 
  select("Región de residencia"=1, "Porcentaje"=3) %>% 
  arrange(desc(Porcentaje))

# Imprimir la tabla
knitr::kable(grafico_3.9) %>% 
  kable_minimal()  

```

## Gráfico 3.10. Población migrante que estudia en la Argentina, por nacionalidad

```{r graf_3.10, echo=T, message=F, warning=F}

# Creación de un vector con las nacionalidades seleccionadas
nacionalidades <- c("Italia", "Brasil", "Paraguay", "Chile", "España", 
                    "Perú", "Venezuela", "Uruguay", "Bolivia", "Colombia")

#Gráfico_3.10
grafico_3.10 <- enma1 %>%
  filter(q3_pais_nacimiento %in% nacionalidades) %>%
  group_by(q3_pais_nacimiento, q47_estudiando_argentina) %>%
  summarise(Cantidad = round(sum(weightvec, na.rm = TRUE), 0), .groups = "drop") %>%
  group_by(q3_pais_nacimiento) %>%
  mutate(Porcentaje = round(Cantidad / sum(Cantidad) * 100, 1)) %>% 
  select(-Cantidad) %>%  # Eliminar la columna de cantidad para solo dejar porcentajes
  pivot_wider(names_from = q47_estudiando_argentina, values_from = Porcentaje, values_fill = NA) %>% 
  select("Nacionalidad"=1, "Porcentaje"=3) %>% 
  arrange(desc(Porcentaje))

# Imprimir la tabla 
knitr::kable(grafico_3.10) %>% 
  kable_minimal()  


```

## Gráfico 3.11. Población migrante que estudia en la Argentina, por tipo de estudio que realiza

```{r graf_3.11, echo=T, message=F, warning=F}

# Convierte campos vacíos en NA
enma1 <- enma %>%
  mutate(q48_estudiando_nivel = na_if(q48_estudiando_nivel, ""))

grafico_3.11 <- enma1 %>%
  mutate(
    q48_estudiando_nivel_prim = ifelse(q48_estudiando_nivel_prim == 1, 1, 0),
    q48_estudiando_nivel_sec = ifelse(q48_estudiando_nivel_sec == 1, 1, 0),
    q48_estudiando_nivel_sup = ifelse(q48_estudiando_nivel_ter == 1 | q48_estudiando_nivel_uni==1 | q48_estudiando_nivel_postgrado==1, 1, 0),
    q48_estudiando_nivel_capacitaciones = ifelse(q48_estudiando_nivel_capacitaciones == 1, 1, 0)
  ) %>% 
  filter(!is.na(q48_estudiando_nivel)) %>%
  summarise(
    Poblacion = round(sum(weightvec, na.rm = TRUE), 0),
    Primaria = round(sum(weightvec * q48_estudiando_nivel_prim, na.rm = TRUE), 0),
    Secundaria = round(sum(weightvec * q48_estudiando_nivel_sec, na.rm = TRUE), 0),
    Superior = round(sum(weightvec * q48_estudiando_nivel_sup, na.rm = TRUE), 0),
    Capacitaciones = round(sum(weightvec * q48_estudiando_nivel_capacitaciones, na.rm = TRUE), 0)
  ) %>%
  mutate(
    'Primaria' = round(Primaria / Poblacion * 100, 1),
    'Secundaria' = round(Secundaria / Poblacion * 100, 1),
    'Superior' = round(Superior / Poblacion * 100, 1),
    'Capacitaciones' = round(Capacitaciones / Poblacion * 100, 1)
  ) %>% 
  select(-1) %>%
  pivot_longer(cols = everything(), names_to = "Estudios", values_to = "Porcentaje") %>%
  arrange((Porcentaje))  # Ordena de mayor a menor


# Imprimir la tabla
knitr::kable(grafico_3.11) %>% 
  kable_minimal()  

```

## Gráfico 3.12. Población migrante que estudia en la Argentina, por inconvenientes para la inscripción

```{r graf_3.12, echo=T, message=F, warning=F}

# Convierte campos vacíos en NA
enma1 <- enma %>%
  mutate(q49_estudiando_inconvenientes = na_if(q49_estudiando_inconvenientes, ""))

# Genera el gráfico 3.12
grafico_3.12 <- enma1 %>% 
  filter(q47_estudiando_argentina == "Si" & !is.na(q49_estudiando_inconvenientes)) %>%  # Filtra datos
  group_by(q49_estudiando_inconvenientes) %>%  # Agrupa la información 
  summarise(Cantidad = round(sum(weightvec))) %>%  # Calcula el total para cada categoría
  mutate(Porcentaje = round((Cantidad / sum(Cantidad)) * 100, 1)) %>%  # Calcula el porcentaje
  arrange(desc(Porcentaje)) %>%  # Ordena de mayor a menor
  rename("Inconvenientes para la inscripción" = q49_estudiando_inconvenientes)  # Renombra la columna

# Imprimir la tabla
knitr::kable(grafico_3.12) %>% 
  kable_minimal()

 
```

## Gráfico 3.13. Tipo de inconvenientes para la inscripción en nivel educativo superior (valores absolutos)

```{r graf_3.13, echo=T, message=F, warning=F}

# Convierte campos vacíos de la variable q50 en NA
enma1 <- enma %>%
  mutate(q50_estudiando_problemas = na_if(q50_estudiando_problemas, ""))

# Genera el gráfico 3.13
grafico_3.13 <- enma1 %>%
  filter(!is.na(q50_estudiando_problemas)) %>%  # Filtra respuestas válidas
  summarise(
    Total = round(sum(weightvec), 0),
    'Con los títulos y competencias del país de origen' = round(sum(weightvec[q50_problemas_titulos_origen == 1]), 0),
    'Por no tener DNI argentino' = round(sum(weightvec[q50_problemas_dni == 1]), 0),
    'Falta de documentación escolar argentina' = round(sum(weightvec[q50_problemas_doc_escolar == 1]), 0),
    'Con la inscripción online' = round(sum(weightvec[q50_problemas_inscripcion_online == 1]), 0),
    'Costos' = round(sum(weightvec[q50_problemas_costos == 1]), 0),
    'Discriminación y xenofobia en los servicios de atención' = round(sum(weightvec[q50_problemas_discriminacion == 1]), 0),
    'Otros problemas' = round(sum(weightvec[q50_problemas_otros == 1]), 0)
  ) %>%
  pivot_longer(cols = -Total, names_to = "Inconvenientes", values_to = "Cantidad") %>%  # Convierte columnas en filas
  # Crear una columna de orden para asegurarse de que "Otros problemas" esté al final
  mutate(Orden = ifelse(Inconvenientes == "Otros problemas", 999, 0)) %>% 
  arrange(Orden, desc(Cantidad)) %>%  # Ordena por 'Orden' y luego por 'Cantidad' de mayor a menor
  select(-1,-Orden)  # Elimina columnas

# Imprimir la tabla
knitr::kable(grafico_3.13) %>%
  kable_minimal()  



```

