---
title: "Capítulo 4: Salud"
output: html_document
---

## Instalación y carga de librerías necesarias

```{r librerias, echo=TRUE, message=FALSE, warning=FALSE}

# Cargar librerías
library(tidyverse)  # Manipulación y visualización de datos
library(readxl)     # Lectura de archivos Excel
library(janitor)    # Limpieza y estandarización de nombres de variables
library(knitr)      # Generación de tablas en documentos dinámicos
library(kableExtra) # Mejora en la presentación de tablas
```

## Carga de la base de datos ENMA 2023

```{r carga, echo=TRUE, message=FALSE, warning=FALSE}

# Carga del archivo CSV con la base de datos de la ENMA 2023
enma <- read.csv("data/ENMA2023_final_public.csv")

# Alternativamente, para leer desde un archivo Excel descomentar la siguiente línea:
# enma <- read_xlsx("data/ENMA2023_final_public.xlsx", sheet = 1)


```

## Exploración inicial de la base de datos

```{r exploración, eval=FALSE, echo=TRUE, message=FALSE, warning=FALSE}

# Mostrar los nombres de las variables en la base de datos
names(enma)

# Para ver la estructura de la base de datos descomentar la siguiente línea:
str(enma)

```

## Gráfico 4.2. Distribución del tipo de cobertura de salud de la población migrante según grupos de edad (en porcentaje)**

```{r graf_4.2, echo=T, message=F, warning=F}

# Convertir campos vacíos en NA
enma1 <- enma %>%
  mutate(q36_salud= na_if(q36_salud, ""))

# Gráfico 4.2
grafico_4.2 <- enma1 %>%
  mutate(q36_salud=case_when(
    q36_salud=="No sé" ~ NA_character_,
    TRUE ~ q36_salud) #Recodifico para agrupar categorías
) %>% 
  filter(!is.na(q36_salud) & !is.na(edad_agrup)) %>%  #Filtra datos
  group_by(q36_salud, edad_agrup) %>%   # Agrupar por salud y edad
  summarise(Cantidad = round(sum(weightvec, na.rm = TRUE), 0), .groups = "drop") %>%# Calcular el total ponderado de cada combinación
  group_by(edad_agrup) %>%
  mutate(Porcentaje = round(Cantidad / sum(Cantidad) * 100, 1)) %>% # Calcular el porcentaje dentro de cada grupo
  select("Grupos de edad"=edad_agrup, q36_salud, Porcentaje) %>% #Seleccionar variables
  pivot_wider(names_from = q36_salud, values_from = Porcentaje)# Convertir a formato de tabla de doble entrada

# Imprimir la tabla
knitr::kable(grafico_4.2) %>% 
  kable_minimal()

```

## Gráfico 4.3. Distribución del tipo de cobertura de salud de la población migrante según tiempo de residencia (en porcentajes)**

```{r graf4.3, echo=T, message=F, warning=F}

# Convertir campos vacíos en NA
enma1 <- enma %>%
  mutate(q36_salud= na_if(q36_salud, "")) %>% 
  mutate(tiempo_residencia_agrup= na_if(tiempo_residencia_agrup, ""))

# Gráfico 4.3
grafico_4.3 <- enma1 %>%
  mutate(q36_salud=case_when(
    q36_salud=="No sé" ~ NA_character_,
    TRUE ~ q36_salud) #Recodifico para agrupar categorías
) %>% 
  filter(!is.na(q36_salud) & !is.na(tiempo_residencia_agrup)) %>%  #Filtra datos
  group_by(q36_salud, tiempo_residencia_agrup) %>%   # Agrupar por salud y tiempo de residencia
  summarise(Cantidad = round(sum(weightvec, na.rm = TRUE), 0), .groups = "drop") %>%# Calcular el total ponderado de cada combinación
  group_by(tiempo_residencia_agrup) %>%
  mutate(Porcentaje = round(Cantidad / sum(Cantidad) * 100, 1)) %>% # Calcular el porcentaje dentro de cada grupo
  select("Tiempo de residencia"=tiempo_residencia_agrup, q36_salud, Porcentaje) %>% #Seleccionar variables
  pivot_wider(names_from = q36_salud, values_from = Porcentaje)# Convertir a formato de tabla de doble entrada


# Imprimir la tabla
knitr::kable(grafico_4.3) %>% 
  kable_minimal()

```

## Gráfico 4.4. Proporción de personas migrantes que acudieron al sistema de salud en los últimos dos años según tipo de problema (en porcentaje). Selección múltiple

```{r graf_4.4, echo=T, message=F, warning=F}

# Convertir campos vacíos en NA
enma1 <- enma %>%
  mutate(q37_salud_problemas = na_if(q37_salud_problemas, ""))

# Filtrar respuestas válidas y calcular porcentajes
grafico_4.4 <- enma1 %>%
  filter(!is.na(q37_salud_problemas)) %>%
  summarise(
    Total = sum(weightvec, na.rm = TRUE),
    `Salud física` = round(sum(weightvec[q37_salud_problemas_fisica == 1], na.rm = TRUE) / Total * 100, 1),
    `Salud mental` = round(sum(weightvec[q37_salud_problemas_mental == 1], na.rm = TRUE) / Total * 100, 1),
    `Salud sexual y/o reproductiva` = round(sum(weightvec[q37_salud_problemas_esi == 1], na.rm = TRUE) / Total * 100, 1),
    `No acudí al sistema de salud` = round(sum(weightvec[q37_salud_problemas_no == 1], na.rm = TRUE) / Total * 100, 1)
  ) %>%
  pivot_longer(cols = -Total, names_to = "Problemas", values_to = "Porcentaje") %>%
  select(-Total) %>%  # Elimina la columna Total
  arrange(desc(Porcentaje))  # Ordenar de mayor a menor porcentaje

# Imprimir tabla
knitr::kable(grafico_4.4) %>%
  kable_minimal()



```

## Gráfico 4.5. Principales formas de acceso a la atención de la salud en los últimos dos años de la población migrante (en porcentaje). Selección múltiple

```{r graf_4.5, echo=T, message=F, warning=F}

# Convertir campos vacíos en NA
enma1 <- enma %>%
  mutate(q38_salud_resolver_problema = na_if(q38_salud_resolver_problema, ""))

# Convertir variables en binarias (1 si se usó el servicio, 0 en caso contrario)
grafico_4.5 <- enma1 %>%
  mutate(
    hospital_publico = ifelse(q38_salud_resolver_problema_hospitalpub == 1, 1, 0),
    prepaga = ifelse(q38_salud_resolver_problema_prepaga == 1, 1, 0),
    pago_consulta = ifelse(q38_salud_resolver_problema_pago_consulta == 1, 1, 0),
    centro_primario = ifelse(q38_salud_resolver_problema_cen_ate_prim == 1, 1, 0),
    nunca_necesito = ifelse(q38_salud_resolver_problema_no == 1, 1, 0),
    recomendaciones = ifelse(q38_salud_resolver_problema_recomendaciones == 1, 1, 0),
    medicina_tradicional = ifelse(q38_salud_resolver_problema_tracional == 1, 1, 0),
    no_atencion = ifelse(q38_salud_resolver_problema_imposibilidad == 1, 1, 0),
    otro = ifelse(q38_salud_resolver_problema_otro == 1, 1, 0)) %>% 
# Filtrar respuestas válidas y calcular porcentajes
  filter(!is.na(q38_salud_resolver_problema)) %>% 
  summarise(
    Poblacion = round(sum(weightvec, na.rm = TRUE), 0),
    hospital_publico = round(sum(weightvec * hospital_publico, na.rm = TRUE), 0),
    prepaga = round(sum(weightvec * prepaga, na.rm = TRUE), 0),
    pago_consulta = round(sum(weightvec * pago_consulta, na.rm = TRUE), 0),
    centro_primario = round(sum(weightvec * centro_primario, na.rm = TRUE), 0),
    nunca_necesito = round(sum(weightvec * nunca_necesito, na.rm = TRUE), 0),
    recomendaciones = round(sum(weightvec * recomendaciones, na.rm = TRUE), 0),
    medicina_tradicional = round(sum(weightvec * medicina_tradicional, na.rm = TRUE), 0),
    no_atencion = round(sum(weightvec * no_atencion, na.rm = TRUE), 0),
    otro = round(sum(weightvec * otro, na.rm = TRUE), 0)) %>%
  # Calcular los porcentajes de cada tipo de acceso a salud sobre el total
  mutate(
    `Hospitales públicos` = round(hospital_publico / Poblacion * 100, 1),
    `Obra social o prepaga` = round(prepaga / Poblacion * 100, 1),
    `Pago por consulta o atención` = round(pago_consulta / Poblacion * 100, 1),
    `Centros de Atención Primaria` = round(centro_primario / Poblacion * 100, 1),
    `Nunca necesitó atención` = round(nunca_necesito / Poblacion * 100, 1),
    `Recomendaciones familiares o automedicación` = round(recomendaciones / Poblacion * 100, 1),
    `Medicina tradicional` = round(medicina_tradicional / Poblacion * 100, 1),
    `No pudo atenderse en ningún lugar` = round(no_atencion / Poblacion * 100, 1),
    `Otro` = round(otro / Poblacion * 100, 1)) %>% 
  select(11:19) %>%  # Seleccionar solo las columnas con los porcentajes calculados
  pivot_longer(cols = everything(), names_to = "Categoría", values_to = "Porcentaje")  # Girar la tabla

# Imprimir tabla
knitr::kable(grafico_4.5) %>%
  kable_minimal()

```


**Gráfico 4.6. Frecuencia de las dificultades para el acceso a los servicios públicos de salud de la población migrante (en porcentaje)**

```{r graf_4.6, echo=T, message=F, warning=F}


# Genera el cuadro 4.6
grafico_4.6 <- enma %>%
  mutate(q39_agrup = case_when(
    q39_salud_acceso %in% c("Siempre", "Frecuentemente", "Alguna vez") ~ "Dificultades (al menos una vez)",
    q39_salud_acceso == "Nunca" ~ "Sin dificultades de acceso a la salud",
    q39_salud_acceso == "Nunca me atendí" ~ "Nunca me atendí",
    TRUE ~ NA_character_ # Especificar como NA de caracteres para evitar problemas
  )) %>%
  group_by(q39_agrup) %>%
  summarise(
    Cantidad = sum(weightvec, na.rm = TRUE) %>% round(),
    .groups = "drop" # Evita mensajes de agrupamiento
  ) %>%
  mutate(Porcentaje = round((Cantidad / sum(Cantidad)) * 100, 1)) %>%
  arrange(desc(Porcentaje)) %>%
  rename("Acceso a servicios públicos de salud" = q39_agrup)

# Imprimir tabla
knitr::kable(grafico_4.6) %>%
  kable_minimal()


```


## Gráfico 4.7. Frecuencia de las dificultades para el acceso a los servicios públicos de salud de la población migrante según género (en porcentaje)

```{r graf_4.7, echo=T, message=F, warning=F}

# Gráfico 4.7
grafico_4.7 <- enma %>%
  mutate(q39_agrup = case_when(
    q39_salud_acceso %in% c("Siempre", "Frecuentemente", "Alguna vez") ~ "Dificultades (al menos una vez)",
    q39_salud_acceso == "Nunca" ~ "Sin dificultades de acceso a la salud",
    q39_salud_acceso == "Nunca me atendí" ~ "Nunca me atendí",
    TRUE ~ NA_character_
  )) %>% #Recodifica variable para agrupar
  filter(genero_agrup %in% c("Mujer", "Varón") & !is.na(q39_agrup)) %>% #Filtra datos
  group_by(q39_agrup, genero_agrup) %>% #Agrupa por género y acceso salud
  summarise(Cantidad = sum(weightvec, na.rm = TRUE), .groups = "drop") %>%
  group_by(genero_agrup) %>%
  mutate(Porcentaje = round((Cantidad / sum(Cantidad)) * 100, 1)) %>% #Calcula porcentaje para cada género
  select(-Cantidad) %>% 
  pivot_wider(names_from = genero_agrup, values_from = Porcentaje, values_fill = 0) %>% #Gira tabla
  arrange(desc(Varón)) %>%  # Ordena la tabla según la columna "Varón" de mayor a menor
  rename("Acceso salud"=1) #Renombra variable

# Imprimir tabla
knitr::kable(grafico_4.7) %>%
  kable_minimal()

```

## Gráfico 4.8. Frecuencia de las dificultades para el acceso a los servicios públicos de salud de la población migrante según región de residencia (en porcentaje)

```{r  graf_4.8, echo=T, message=F, warning=F}

# Gráfico 4.8
grafico_4.8 <- enma %>%
  mutate(q39_agrup = case_when(
    q39_salud_acceso %in% c("Siempre", "Frecuentemente", "Alguna vez") ~ "Dificultades (al menos una vez)",
    q39_salud_acceso == "Nunca" ~ "Sin dificultades de acceso a la salud",
    q39_salud_acceso == "Nunca me atendí" ~ "Nunca me atendí",
    TRUE ~ NA_character_
  )) %>% #Recodifica variable para agrupar
  filter(!is.na(region_amba_agrup) & !is.na(q39_agrup)) %>% #Filtra datos
  group_by(q39_agrup, region_amba_agrup) %>%
  summarise(Cantidad = sum(weightvec, na.rm = TRUE), .groups = "drop") %>%
  group_by(region_amba_agrup) %>%
  mutate(Porcentaje = round((Cantidad / sum(Cantidad)) * 100, 1)) %>% #Calcula porcentaje para cada categoría
  select(-Cantidad) %>% 
  pivot_wider(names_from = region_amba_agrup, values_from = Porcentaje, values_fill = 0) %>% #Gira tabla
  rename("Acceso salud"=1) #Renombra variable

# Imprimir tabla
knitr::kable(grafico_4.8) %>%
  kable_minimal()



```

## Gráfico 4.9. Frecuencia de las dificultades para el acceso a los servicios públicos de salud de la población migrante según región de origen (en porcentaje)

```{r graf_4.9, echo=T, message=F, warning=F}

# Gráfico 4.9
grafico_4.9 <- enma %>%
  mutate(q39_agrup = case_when(
    q39_salud_acceso %in% c("Siempre", "Frecuentemente", "Alguna vez") ~ "Dificultades (al menos una vez)",
    q39_salud_acceso == "Nunca" ~ "Sin dificultades de acceso a la salud",
    q39_salud_acceso == "Nunca me atendí" ~ "Nunca me atendí",
    TRUE ~ NA_character_
  )) %>% #Recodifica variable para agrupar
  filter(!is.na(nacionalidad_agrup) & nacionalidad_agrup!="APÁTRIDA" & !is.na(q39_agrup)) %>% #Filtra datos
  group_by(q39_agrup, nacionalidad_agrup) %>%
  summarise(Cantidad = sum(weightvec, na.rm = TRUE), .groups = "drop") %>%
  group_by(nacionalidad_agrup) %>%
  mutate(Porcentaje = round((Cantidad / sum(Cantidad)) * 100, 1)) %>% #Calcula porcentaje para cada categoría
  select(-Cantidad) %>% 
  pivot_wider(names_from = nacionalidad_agrup, values_from = Porcentaje, values_fill = 0) %>% #Gira tabla
  rename("Acceso salud"=1) #Renombra variable


# Imprimir cuadro
knitr::kable(grafico_4.9) %>%
  kable_minimal()

```

## Gráfico 4.10. Frecuencia de las dificultades para el acceso a los servicios públicos de salud de la población migrante según país de origen (en porcentaje)

```{r graf_4.10, echo=T, message=F, warning=F}

# Creación de un vector con las nacionalidades seleccionadas
nacionalidades <- c("Italia", "Brasil", "Paraguay", "Chile", "España", "Perú", "Venezuela", "Uruguay", "Bolivia", "Colombia")

# Gráfico 4.10
grafico_4.10 <- enma %>%
  mutate(q39_agrup = case_when(
    q39_salud_acceso %in% c("Siempre", "Frecuentemente", "Alguna vez") ~ "Dificultades (al menos una vez)",
    q39_salud_acceso == "Nunca" ~ "Sin dificultades de acceso a la salud",
    q39_salud_acceso == "Nunca me atendí" ~ "Nunca me atendí",
    TRUE ~ NA_character_
  )) %>% #Recodifica variable para agrupar
  filter(q3_pais_nacimiento %in% nacionalidades & !is.na(q39_agrup)) %>% #Filtra datos
  group_by(q39_agrup, q3_pais_nacimiento) %>%
  summarise(Cantidad = sum(weightvec, na.rm = TRUE), .groups = "drop") %>%
  group_by(q3_pais_nacimiento) %>%
  mutate(Porcentaje = round((Cantidad / sum(Cantidad)) * 100, 1)) %>% #Calcula porcentaje para cada categoría
  select(-Cantidad) %>% 
  pivot_wider(names_from = q3_pais_nacimiento, values_from = Porcentaje, values_fill = 0) %>% #Gira tabla
  rename("Acceso salud"=1) #Renombra variable


# Imprimir cuadro
knitr::kable(grafico_4.10) %>%
  kable_minimal()

```


## Gráfico 4.11. Principales dificultades para el acceso a los servicios públicos de salud de la población migrante (en porcentaje). Selección múltiple

```{r graf_4.11, echo=T, message=F, warning=F}

# Convertir campos vacíos en NA
enma1 <- enma %>%
  mutate(q40_salud_acceso_dificultades = na_if(q40_salud_acceso_dificultades, ""))

#Gráfico 4.11
grafico_4.11 <- enma1 %>%
  # Crear variables binarias para cada tipo de dificultad
  mutate(
    dni = ifelse(q40_salud_acceso_dificultades_dni == 1, 1, 0),
    domicilio = ifelse(q40_salud_acceso_dificultades_domicilio == 1, 1, 0),
    maltrato = ifelse(q40_salud_acceso_dificultades_maltrato == 1, 1, 0),
    pago = ifelse(q40_salud_acceso_dificultades_pago == 1, 1, 0),
    desconocimiento = ifelse(q40_salud_acceso_dificultades_desconocimiento == 1, 1, 0),
    turnos = ifelse(q40_salud_acceso_dificultades_turnos == 1, 1, 0),
    idioma = ifelse(q40_salud_acceso_dificultades_idioma == 1, 1, 0),
    otra = ifelse(q40_salud_acceso_dificultades_otra == 1, 1, 0)
  ) %>%
  # Filtrar respuestas válidas
  filter(!is.na(q40_salud_acceso_dificultades)) %>%
  # Calcular totales ponderados para cada tipo de dificultad
  summarise(
    Poblacion = round(sum(weightvec, na.rm = TRUE), 0),
    dni = round(sum(weightvec * dni, na.rm = TRUE), 0),
    domicilio = round(sum(weightvec * domicilio, na.rm = TRUE), 0),
    maltrato = round(sum(weightvec * maltrato, na.rm = TRUE), 0),
    pago = round(sum(weightvec * pago, na.rm = TRUE), 0),
    desconocimiento = round(sum(weightvec * desconocimiento, na.rm = TRUE), 0),
    turnos = round(sum(weightvec * turnos, na.rm = TRUE), 0),
    idioma = round(sum(weightvec * idioma, na.rm = TRUE), 0),
    otra = round(sum(weightvec * otra, na.rm = TRUE), 0)
  ) %>%
  # Calcular el porcentaje de cada dificultad sobre el total
  mutate(
    `Me exigieron presentación del DNI argentino` = round(dni / Poblacion * 100, 1),
    `Me exigieron que tenga domicilio en la ciudad/destino` = round(domicilio / Poblacion * 100, 1),
    `Recibí malos tratos o discriminación por parte del personal del establecimiento de salud` = round(maltrato / Poblacion * 100, 1),
    `Me exigieron que pague por la atención` = round(pago / Poblacion * 100, 1),
    `Me falta información/no sé realizar los trámites de salud` = round(desconocimiento / Poblacion * 100, 1),
    `Problemas con los turnos` = round(turnos / Poblacion * 100, 1),
    `Dificultades con el idioma` = round(idioma / Poblacion * 100, 1),
    `Otras` = round(otra / Poblacion * 100, 1)
  ) %>%
  select(10:17) %>%  # Seleccionar solo las columnas con los porcentajes calculados
  pivot_longer(cols = everything(), names_to = "Dificultades", values_to = "Porcentaje") %>% 
  arrange(Dificultades == "Otras", desc(Porcentaje))  # Ordenar los datos



# Imprimir cuadro
knitr::kable(grafico_4.11) %>%
  kable_minimal()

```


