---
title: "Anuario ENMA 2023 - Capítulo 6"
output: html_document
---

## Instalación y carga de librerías necesarias

```{r librerias, echo=TRUE, message=FALSE, warning=FALSE}

# Cargar librerías
library(tidyverse)  # Manipulación y visualización de datos
library(readxl)     # Lectura de archivos Excel
library(janitor)    # Limpieza y estandarización de nombres de variables
library(knitr)      # Generación de tablas en documentos dinámicos
library(kableExtra) # Mejora en la presentación de tablas
```


## Carga de la base de datos ENMA 2023

```{r carga, echo=TRUE, message=FALSE, warning=FALSE}

# Carga del archivo CSV con la base de datos de la ENMA 2023
enma <- read.csv("data/ENMA2023_final_public.csv")

# Alternativamente, para leer desde un archivo Excel descomentar la siguiente línea:
# enma <- read_xlsx("data/ENMA2023_final_public.xlsx", sheet = 1)


```

## Exploración inicial de la base de datos

```{r exploración, eval=FALSE, echo=TRUE, message=FALSE, warning=FALSE}

# Mostrar los nombres de las variables en la base de datos
names(enma)

# Para ver la estructura de la base de datos descomentar la siguiente línea:
str(enma)

```

## Gráfico 6.1: Características del lugar de vivienda de la población migrante (en porcentaje)

```{r graf_6.1, echo=TRUE, message=FALSE, warning=FALSE}

# Convertir campos vacíos en NA
enma1 <- enma %>%
  mutate(q41_vivienda_lugar = na_if(q41_vivienda_lugar, ""))

# Gráfico 6.1
grafico_6.1 <- enma1 %>%
  filter(!is.na(q41_vivienda_lugar) & q41_vivienda_lugar!="Prefiero no responder") %>%  #Filtra datos
  group_by(q41_vivienda_lugar) %>%   # Agrupar por lugar de la vivienda
  summarise(Cantidad = round(sum(weightvec, na.rm = TRUE), 0), .groups = "drop") %>%  #Calcula distribución
  mutate(Porcentaje = round(Cantidad / sum(Cantidad) * 100, 1)) %>% #Calcula porcentaje
  arrange(desc(Porcentaje)) %>%  # Ordenar de mayor a menor 
  rename("Lugar vivienda"=q41_vivienda_lugar) #Renombra variable

# Imprimir la tabla
knitr::kable(grafico_6.1) %>%
  kable_minimal()



```


## Gráfico 6.2: Distribución de las personas migrantes que viven en barrio popular, villa o asentamiento según país de origen (en porcentaje)
```{r graf_6.2, echo=TRUE, message=FALSE, warning=FALSE}

# Creación de un vector con las nacionalidades seleccionadas
nacionalidades <- c("Brasil", "Paraguay", "Chile", "Perú", "Venezuela", "Uruguay", "Bolivia", 
                    "Colombia", "España")

# Convertir campos vacíos en NA
enma1 <- enma %>%
  mutate(q41_vivienda_lugar = na_if(q41_vivienda_lugar, ""))

# Gráfico 6.2
grafico_6.2 <- enma1 %>%
  filter(!is.na(q41_vivienda_lugar) & 
         q41_vivienda_lugar != "Prefiero no responder" & q41_vivienda_lugar != "No sé" & 
         q3_pais_nacimiento %in% nacionalidades) %>%  #Filtra datos
  group_by(q3_pais_nacimiento) %>%  #Agrupa por nacionalidad
  mutate(Total_Nacionalidad = sum(weightvec, na.rm = TRUE)) %>%  # Total dentro de cada nacionalidad
  filter(q41_vivienda_lugar == "Un barrio popular, villa o asentamiento") %>%  # Filtrar solo Barrio Popular
  summarise(Cantidad = round(sum(weightvec, na.rm = TRUE), 0),
            Total_Nacionalidad = unique(Total_Nacionalidad), 
            .groups = "drop") %>%
  mutate(Porcentaje = round(Cantidad / Total_Nacionalidad * 100, 1)) %>%  # Cálculo del porcentaje
  select(q3_pais_nacimiento, Porcentaje) %>%  # Mantener solo columnas necesarias
  rename(Nacionalidad = q3_pais_nacimiento) %>%  # Renombra variable
  arrange(desc(Porcentaje))

# Imprimir la tabla
knitr::kable(grafico_6.2) %>%
  kable_minimal()



```

## Gráfico 6.3: Distribución del tipo de vivienda en la que habita la población total (Censo 2022) y la población migrante (ENMA 2023), en porcentaje

```{r graf_6.3, echo=TRUE, message=FALSE, warning=FALSE}

# Convertir campos vacíos en NA
enma1 <- enma %>%
  mutate(q42_vivienda_tipo = na_if(q42_vivienda_tipo, ""))

# Gráfico 6.3
grafico_6.3 <- enma1 %>%
  filter(!is.na(q42_vivienda_tipo) & 
         q42_vivienda_tipo != "Prefiero no responder") %>%  
  mutate(q42_vivienda_tipo = case_when(
    q42_vivienda_tipo %in% c("Pieza de inquilinato", "Pieza de hotel familiar o pensión") ~ "Pieza de inquilinato o de hotel",
    q42_vivienda_tipo %in% c("Casilla", "Rancho") ~ "Rancho o casilla",
    TRUE ~ q42_vivienda_tipo)) %>%  #Recodifica para agrupar categorías 
  group_by(q42_vivienda_tipo) %>%   # Agrupar por tipo de vivienda
  summarise(Cantidad = round(sum(weightvec, na.rm = TRUE), 0), .groups = "drop") %>%  #Calcula distribución
  mutate(Porcentaje = round(Cantidad / sum(Cantidad) * 100, 1)) %>% #Calcula porcentaje
  arrange(desc(Porcentaje)) %>%  # Ordenar de mayor a menor
  rename("Tipo vivienda"=q42_vivienda_tipo) #Renombra variable

# Imprimir la tabla
knitr::kable(grafico_6.3) %>%
  kable_minimal()

```

## Gráfico 6.4: Tipo de vivienda por regiones

```{r graf_6.4, echo=TRUE, message=FALSE, warning=FALSE}

# Convertir campos vacíos en NA
enma1 <- enma %>%
  mutate(q42_vivienda_tipo = na_if(q42_vivienda_tipo, ""))

#Gráfico 6.4
grafico_6.4 <- enma1 %>%
  filter(!is.na(q42_vivienda_tipo) & 
         q42_vivienda_tipo != "Prefiero no responder" & 
         !is.na(region_amba_agrup)) %>%  # Filtra datos
  mutate(q42_vivienda_tipo = case_when(
    q42_vivienda_tipo %in% c("Pieza de inquilinato", "Pieza de hotel familiar o pensión") ~ "Pieza de inquilinato o de hotel",
    q42_vivienda_tipo %in% c("Casilla", "Rancho") ~ "Rancho o casilla",
    TRUE ~ q42_vivienda_tipo)) %>%   #Recodifica para agrupar categorías 
  group_by(region_amba_agrup, q42_vivienda_tipo) %>%   # Agrupar por región y tipo de vivienda
  summarise(Cantidad = round(sum(weightvec, na.rm = TRUE), 0), .groups = "drop") %>%  # Calcula distribución ponderada
  group_by(region_amba_agrup) %>%
  mutate(Porcentaje = round(Cantidad / sum(Cantidad) * 100, 1)) %>%  # Calcula % dentro de cada región
  select(region_amba_agrup, q42_vivienda_tipo, Porcentaje) %>%  # Mantener solo % y variables clave
  pivot_wider(names_from = q42_vivienda_tipo, values_from = Porcentaje, values_fill = 0) %>%  # Tabla de doble entrada
  rename("Región" = region_amba_agrup)  # Renombrar variable

# Imprimir la tabla
knitr::kable(grafico_6.4) %>%
  kable_minimal()

```


## Gráfico 6.5: Distribución de la condición de tenencia de la vivienda de la población migrante según tiempo de residencia (en porcentaje)

```{r graf_6.5, echo=TRUE, message=FALSE, warning=FALSE}

# Convertir campos vacíos en NA
enma1 <- enma %>%
  mutate(tiempo_residencia_agrup = na_if(tiempo_residencia_agrup, ""))

#Gráfico 6.5
grafico_6.5 <- enma1 %>%
  filter(!is.na(q43_vivienda_es) & 
         q43_vivienda_es != "Otro" & q43_vivienda_es!="Prefiero no responder" &
         !is.na(tiempo_residencia_agrup)) %>%  # Filtra valores no deseados
  mutate(q43_vivienda_es = case_when(
    q43_vivienda_es %in% c("Me lo prestan temporalmente", "Me lo proporciona mi empleador como parte de pago", "Me lo prestan indefinidamente", "Vivienda ocupada") ~ "Préstamo, inercambio laboral y ocupación",
    TRUE ~ q43_vivienda_es)) %>%   #Recodifica para agrupar categorías 
  group_by(tiempo_residencia_agrup, q43_vivienda_es) %>%   # Agrupar por tiempo de residencia y tipo tenencia de vivienda
  summarise(Cantidad = round(sum(weightvec, na.rm = TRUE), 0), .groups = "drop") %>%  # Calcula distribución ponderada
  group_by(tiempo_residencia_agrup) %>%
  mutate(Porcentaje = round(Cantidad / sum(Cantidad) * 100, 1)) %>%  # Calcula % dentro de cada categoría
  select("Tiempo residencia"=tiempo_residencia_agrup, q43_vivienda_es, Porcentaje) %>%  # Mantener solo % y variables clave
  pivot_wider(names_from = q43_vivienda_es, values_from = Porcentaje, values_fill = 0)  # Tabla de doble entrada

# Imprimir la tabla
knitr::kable(grafico_6.5) %>%
  kable_minimal()

```


## Gráfico 6.6: Distribución de la condición de tenencia de la vivienda de la población migrante según país de origen

```{r graf_6.6, echo=TRUE, message=FALSE, warning=FALSE}

# Creación de un vector con las nacionalidades seleccionadas
nacionalidades <- c("Brasil", "Paraguay", "Chile", "Perú", "Venezuela", "Uruguay", "Bolivia", 
                    "Colombia", "España", "Italia")

#Gráfico 6.6
grafico_6.6 <- enma %>%
  filter(!is.na(q43_vivienda_es) & 
         q43_vivienda_es != "Otro" & q43_vivienda_es!="Prefiero no responder" &
         q3_pais_nacimiento %in% nacionalidades) %>%  # Filtra valores no deseados
  mutate(q43_vivienda_es = case_when(
    q43_vivienda_es %in% c("Me lo prestan temporalmente", "Me lo proporciona mi empleador como parte de pago", "Me lo prestan indefinidamente", "Vivienda ocupada") ~ "Préstamo, inercambio laboral y ocupación",
    TRUE ~ q43_vivienda_es)) %>%   #Recodifica para agrupar categorías 
  group_by(q3_pais_nacimiento, q43_vivienda_es) %>%   # Agrupar por nacionalidad y tenencia de la vivienda
  summarise(Cantidad = round(sum(weightvec, na.rm = TRUE), 0), .groups = "drop") %>%  # Calcula distribución ponderada
  group_by(q3_pais_nacimiento) %>%
  mutate(Porcentaje = round(Cantidad / sum(Cantidad) * 100, 1)) %>%  # Calcula % dentro de cada nacionalidad
  select("Nacionalidad"=q3_pais_nacimiento, q43_vivienda_es, Porcentaje) %>%  # Mantener solo % y variables clave
  pivot_wider(names_from = q43_vivienda_es, values_from = Porcentaje, values_fill = 0)  # Tabla de doble entrada


# Imprimir la tabla
knitr::kable(grafico_6.6) %>%
  kable_minimal()

```

## Cuadro 6.1: Proporción de personas migrantes que acceden a servicios básicos según tipo de servicio y región de residencia (en porcentaje)

```{r cuadro_6.1, echo=TRUE, message=FALSE, warning=FALSE}

# Convertir campos vacíos de la variable en NA
enma1 <- enma %>%
  mutate(q45_vivienda_servicios= na_if(q45_vivienda_servicios, ""))

#Cuadro 6.1
cuadro_6.1 <- enma1 %>%
  filter(!is.na(q45_vivienda_servicios) & !is.na(region_amba_agrup)) %>%  # Filtra valores no deseados
# Convertir variables en binarias
  mutate(
    q45_vivienda_servicios_luz=ifelse(q45_vivienda_servicios_luz==1 | q45_vivienda_servicios_todos==1,1,0),
    q45_vivienda_servicios_agua=ifelse(q45_vivienda_servicios_agua==1 | q45_vivienda_servicios_todos==1,1,0),
    q45_vivienda_servicios_gas=ifelse(q45_vivienda_servicios_gas==1 | q45_vivienda_servicios_todos==1,1,0),
    q45_vivienda_servicios_cloaca=ifelse(q45_vivienda_servicios_cloaca==1 | q45_vivienda_servicios_todos==1,1,0),
    q45_vivienda_servicios_alumbrado=ifelse(q45_vivienda_servicios_alumbrado==1 | q45_vivienda_servicios_todos==1,1,0),
    q45_vivienda_servicios_pavimentacion=ifelse(q45_vivienda_servicios_pavimentacion==1 | q45_vivienda_servicios_todos==1,1,0),
    q45_vivienda_servicios_rec_basura=ifelse(q45_vivienda_servicios_rec_basura==1 | q45_vivienda_servicios_todos==1,1,0),
    q45_vivienda_servicios_telefono=ifelse(q45_vivienda_servicios_telefono==1 | q45_vivienda_servicios_todos==1,1,0),
    q45_vivienda_servicios_internet=ifelse(q45_vivienda_servicios_internet==1 | q45_vivienda_servicios_todos==1,1,0)) %>% 
  group_by(region_amba_agrup) %>% 
  # Calcular el total ponderado de la población y de cada tipo de servicio
  summarise(
    Poblacion = round(sum(weightvec, na.rm = TRUE), 0),
    luz=round(sum(weightvec*q45_vivienda_servicios_luz, na.rm = TRUE),0),
    agua=round(sum(weightvec*q45_vivienda_servicios_agua, na.rm = TRUE),0),
    gas=round(sum(weightvec*q45_vivienda_servicios_gas, na.rm = TRUE),0),
    cloaca=round(sum(weightvec*q45_vivienda_servicios_cloaca, na.rm = TRUE),0),
    alumbrado=round(sum(weightvec*q45_vivienda_servicios_alumbrado, na.rm = TRUE),0),
    pavimentacion=round(sum(weightvec*q45_vivienda_servicios_pavimentacion, na.rm = TRUE),0),
    basura=round(sum(weightvec*q45_vivienda_servicios_rec_basura, na.rm = TRUE),0),
    tel=round(sum(weightvec*q45_vivienda_servicios_telefono, na.rm = TRUE),0),
    internet=round(sum(weightvec*q45_vivienda_servicios_internet, na.rm = TRUE),0)) %>% 
  # Calcular los porcentajes de cada servicio sobre el total de la población
  mutate(
    'Luz'= round(luz / Poblacion * 100, 1),
    'Agua corriente' = round(agua / Poblacion * 100, 1),
    'Gas' = round(gas / Poblacion * 100, 1),
    'Cloacas'= round(cloaca/ Poblacion * 100, 1),
    'Alumbrado'= round(alumbrado / Poblacion * 100, 1),
    'Pavimentación' = round(pavimentacion/ Poblacion * 100, 1),
    'Recolección de basura' = round(basura/ Poblacion * 100, 1),
    'Teléfono fijo' = round(tel / Poblacion * 100, 1),
    'Internet' = round(internet/ Poblacion * 100, 1)) %>% 
  select("Región"=1, 12:20) # Seleccionar solo las columnas con los porcentajes calculados

# Imprimir la tabla
knitr::kable(cuadro_6.1) %>%
  kable_minimal()
```

## Gráfico 6.7: Principales problemas en el acceso a la vivienda en los últimos 2 años para la población migrante (en porcentaje). Selección múltiple

```{r graf_6.7, echo=TRUE, message=FALSE, warning=FALSE}

# Convertir campos vacíos de la variable en NA
enma1 <- enma %>%
  mutate(q44_vivienda_problemas= na_if(q44_vivienda_problemas, ""))

#Gráfico 6.7
grafico_6.7 <- enma1 %>%
  filter(!is.na(q44_vivienda_problemas) & q44_vivienda_problemas_no==0) %>%  # Filtra valores no deseados
# Convertir variables en binarias
  mutate(
    q44_precio=ifelse(q44_vivienda_problemas_precio==1,1,0),
    q44_compra=ifelse(q44_vivienda_problemas_compra==1,1,0),
    q44_ayudas=ifelse(q44_vivienda_problemas_ayudasocial==1,1,0),
    q44_garantia=ifelse( q44_vivienda_problemas_garantia==1,1,0),
    q44_discriminacion=ifelse( q44_vivienda_problemas_discriminacion==1,1,0),
    q44_estafa=ifelse(q44_vivienda_problemas_estafa==1,1,0),
    q44_desalojo=ifelse( q44_vivienda_problemas_desalojo==1,1,0),
    q44_otros=ifelse( q44_vivienda_problemas_otra==1,1,0),
    ) %>% 
  # Calcular el total ponderado de la población y de cada tipo de situación
  summarise(
    Poblacion = round(sum(weightvec, na.rm = TRUE), 0),
    precio=round(sum(weightvec*q44_precio, na.rm = TRUE),0),
    compra=round(sum(weightvec*q44_compra, na.rm = TRUE),0),
    ayudas=round(sum(weightvec*q44_ayudas, na.rm = TRUE),0),
    garantia=round(sum(weightvec*q44_garantia, na.rm = TRUE),0),
    discriminacion=round(sum(weightvec*q44_discriminacion, na.rm = TRUE),0),
    estafa=round(sum(weightvec*q44_estafa, na.rm = TRUE),0),
    desalojo=round(sum(weightvec*q44_desalojo, na.rm = TRUE),0),
    otros=round(sum(weightvec*q44_otros, na.rm = TRUE),0)) %>% 
  # Calcular los porcentajes de cada cateogría sobre el total de la población
  mutate(
    'Aumento de alquiler'= round(precio / Poblacion * 100, 1),
    'Sin acceso a compra' = round(compra / Poblacion * 100, 1),
    'Falta de garantía y otros requisitos' = round(garantia / Poblacion * 100, 1),
    'Falta acceso a ayudas de vivienda'= round(ayudas/ Poblacion * 100, 1),
    'Discriminación'= round(discriminacion / Poblacion * 100, 1),
    'Estafa' = round(estafa/ Poblacion * 100, 1),
    'Desalojo' = round(desalojo/ Poblacion * 100, 1),
    'Otros problemas' = round(otros / Poblacion * 100, 1)) %>% 
  select(10:17) %>%  # Seleccionar solo las columnas con los porcentajes calculados
  pivot_longer(cols = everything(), names_to = "Problema", values_to = "Porcentaje")  # Girar la tabla

# Imprimir la tabla
knitr::kable(grafico_6.7) %>%
  kable_minimal()
```

## Gráfico 6.8: Proporción de personas migrantes que experimentó problemas en el acceso a la vivienda en los últimos 2 años según grupos de edad (en porcentaje)

```{r graf_6.8, echo=TRUE, message=FALSE, warning=FALSE}

# Convertir campos vacíos de la variable en NA
enma1 <- enma %>%
  mutate(q44_vivienda_problemas= na_if(q44_vivienda_problemas, ""))

#Gráfico 6.8
grafico_6.8 <- enma1 %>%
  filter(!is.na(q44_vivienda_problemas) & !is.na(edad_agrup)) %>%  # Filtra valores no deseados
# Convertir variables en binarias
  mutate(
    q44_prob=ifelse((q44_vivienda_problemas_precio==1 | q44_vivienda_problemas_discriminacion==1 | q44_vivienda_problemas_garantia==1 | q44_vivienda_problemas_compra==1 | q44_vivienda_problemas_ayudasocial==1 | q44_vivienda_problemas_desalojo==1 | q44_vivienda_problemas_estafa==1 | q44_vivienda_problemas_otra==1),1,0)) %>% 
  group_by(edad_agrup) %>% 
  # Calcular el total ponderado de la población y de cada tipo de situación
  summarise(
    Poblacion = round(sum(weightvec, na.rm = TRUE), 0),
    prob=round(sum(weightvec*q44_prob, na.rm = TRUE),0)) %>% 
  # Calcular los porcentajes de cada situación sobre el total de la población
  mutate(
    'Experimentó problemas'= round(prob / Poblacion * 100, 1)) %>% 
  select("Grupos de edad"=1,4)

# Imprimir la tabla
knitr::kable(grafico_6.8) %>%
  kable_minimal()
```

## Gráfico 6.9: Proporción de personas migrantes según país de origen que experimentaron dificultades en el acceso a la vivienda identificados en los últimos 2 años (en porcentaje)

```{r graf_6.9, echo=TRUE, message=FALSE, warning=FALSE}

# Creación de un vector con las nacionalidades seleccionadas
nacionalidades <- c("Brasil", "Paraguay", "Chile", "Perú", "Venezuela", "Uruguay", "Bolivia", 
                    "Colombia", "España", "Italia", "Haití")

# Convertir campos vacíos de la variable en NA
enma1 <- enma %>%
  mutate(q44_vivienda_problemas= na_if(q44_vivienda_problemas, ""))

#Gráfico 6.9
grafico_6.9 <- enma1 %>%
  filter(!is.na(q44_vivienda_problemas) & q3_pais_nacimiento %in% nacionalidades) %>%  # Filtra valores no deseados
# Convertir variables en binarias
  mutate(
    q44_prob=ifelse((q44_vivienda_problemas_precio==1 | q44_vivienda_problemas_discriminacion==1 | q44_vivienda_problemas_garantia==1 | q44_vivienda_problemas_compra==1 | q44_vivienda_problemas_ayudasocial==1 | q44_vivienda_problemas_desalojo==1 | q44_vivienda_problemas_estafa==1 | q44_vivienda_problemas_otra==1),1,0)) %>% 
  group_by(q3_pais_nacimiento) %>% 
  # Calcular el total ponderado de cada categoría y de la poblaicón
  summarise(
    Poblacion = round(sum(weightvec, na.rm = TRUE), 0),
    prob=round(sum(weightvec*q44_prob, na.rm = TRUE),0)) %>% 
  # Calcular los porcentajes categoría sobre la población
  mutate(
    'Experimentó problemas'= round(prob / Poblacion * 100, 1)) %>% 
  select("Nacionalidad"=1,4) %>%
  arrange(desc('Experimentó problemas')) #Ordena de mayor a menor

# Imprimir la tabla
knitr::kable(grafico_6.9) %>%
  kable_minimal()
```
